--- 
title: "NLP avec r et en français"
author: "Sophie Balech et Christophe Benavent"
date: "`r Sys.Date()`"
site: bookdown::bookdown_site
output: bookdown::gitbook
documentclass: book
bibliography: [book.bib, packages.bib]
biblio-style: apalike
link-citations: yes
github-repo: rstudio/bookdown-demo
description: "This is a minimal example of using the bookdown package to write a book. The output format for this example is bookdown::gitbook."
---

# Préface

Ce livre synthètise ce que nous avons appris depuis quelques années.

Il a pour but d'être reproductible


## La structure du livre

L' analyse NLP peut être analysée comme un processus qui va de la collecte ( ou production ) jusqu' à la diffusion. 

## Les jeux de données 

Plusieurs cas, et les données afférantes sont utilisées : 

* [Trump Twitter Archive](https://www.thetrumparchive.com/) : L'intégralité des tweets de Trump jusqu'à son banissement le 8 Janvier 2021.
* Confinement Jour J
*
*

## Prérequis

Ceci est un _livre_ écrit en **Markdown**. avec le package **Bookdown** 

Le code s'appuie très largement sur **tidyverse** et emploie largement les ressources de **ggplot** . Les packages seront introduits au fur et à mesure. En voici la liste complète.


```{r pack}
knitr::opts_chunk$set(echo = TRUE, message=FALSE,warning=FALSE)

#boite à outils
library(tidyverse) # inclut ggplot pour la viz, readr et 
library(cowplot) #pour créer des graphiques composés
library(colorspace) #pour les couleurs
library(ggridges)
# NLP
library(rtweet)
library(quanteda)
library(quanteda.textstats)
library(udpipe)
library(tidytext)
library(cleanNLP)

#mise en page des tableau
library(flextable)

#HREPR2SENTATION DE R2SEAUX
library(igraph)
library(ggraph)

#statistiques et modèles

#ML
theme_set(theme_bw())

```

L'ensemble du code est disponible [ici]()

Quelques conventions d'écriture du code r

 * On appele les dataframes  de manière générale `df`, les tableaux intermédiaires sont appelé systématiquement `foo` et 
 * gestion des palettes de couleurs

## A propos de bookdown


The **bookdown** package can be installed from CRAN or Github:

```{r eval=FALSE}
#install.packages("bookdown")
# or the development version
#devtools::install_github("rstudio/bookdown")
```

Remember each Rmd file contains one and only one chapter, and a chapter is defined by the first-level heading `#`.

To compile this example to PDF, you need XeLaTeX. You are recommended to install TinyTeX (which includes XeLaTeX): <https://yihui.name/tinytex/>.

```{r include=FALSE}
# automatically create a bib database for R packages
knitr::write_bib(c(
  .packages(), 'bookdown', 'knitr', 'rmarkdown'
), 'packages.bib')
```
