--- 
title: "NLP avec r et en français"
author: "Sophie Balech et Christophe Benavent et al"
date: "`r Sys.Date()`"
site: bookdown::bookdown_site
output: bookdown::gitbook
documentclass: book
bibliography: [book.bib, packages.bib]
biblio-style: apalike
link-citations: yes
github-repo: rstudio/bookdown-demo
description: "This is a minimal example of using the bookdown package to write a book. The output format for this example is bookdown::gitbook."
---

# Préface

Ce livre a pour but de donnner une synthèses des ressources de r en matière de NLP. 

Il estle fruit d'un accumulation d'expériences, sa vocation est pratique. 

On ouvrira cependant chaque fois que c'est possibles aux questions théoriques et éthiques de ces méthodes. Leur réalisation computationnelle est le fruit souvent d'une longue histoire, au cours de laquelle les linguistes ont semés des idées essentielles. 

La bibliographie synthétique est en fait un essai état de l'art essentielle. 

Il a pour but d'être reproductible

Il sera dynamique, modifié à mesure de nos cours, séminaires et ateliers. 


## La structure du livre

L' analyse NLP peut être analysée comme un processus qui va de la production jusqu' à la diffusion des analyses. Elle est aussi traversée par des évolutions profondes de méthodes qui ont complexifié au sens formels les modèles initiaux. L'apprentissage submerge le comptage,et les catégorisations....

Rappelons nous que les modèles de langages désormais distribués par les grands acteurs, comprennent des dizaines, voir des centaines de milliards de paramètres. 

Le plan suit une logique du simple au compliqué, de l'acquition au traitement.


 * acquisition des données : directe, api et scrapping
 * corpus dtm et cooccurence
 * AFC et typologie
 * l'annotation syntaxique et lexicale
 * analyse du sentiment et sa généralisation
 * word embedness
 * factorial models
 * Topic analysis
 * ML
 * deep learning
 * translation
 * génératives

## Les jeux de données 

Au cours du développement, plusieurs cas pratiques - souvent réduit en volume pour rester exemplaires, seront employés. Les donées seront partagées.

En voici la présentation  systématique.

 * [Trump Twitter Archive](https://www.thetrumparchive.com/) : L'intégralité des tweets de Trump jusqu'à son banissement le 8 Janvier 2021.
 * Confinement Jour J
 * Citations : un recueil de citations littéraires pour de petits exemples et ponctuer le texte aride d'un peu de littérature et de poésie.
 * Trip advisor polynésie
 * Airbnb
 * Covid

disponibles dans le [repositery](https://benaventc.github.io/NLPBook/) avec le code du book. Les amendements et améliorations sont souhaitées et attendues. 

## Le cadre technique

Ce  _livre_ est écrit en **Markdown**. avec le package **Bookdown** 

Le code s'appuie très largement sur **tidyverse** et emploie largement les ressources de **ggplot** . Les packages seront introduits au fur et à mesure. En voici la liste complète.


```{r pack}
knitr::opts_chunk$set(echo = TRUE, message=FALSE,warning=FALSE)

#boite à outils et viz
library(tidyverse) # inclut ggplot pour la viz, readr et 
library(cowplot) #pour créer des graphiques composés
library(ggridges) # le joy division touch

#networks
library(igraph)
library(ggraph)

# Accéder aux données
library(rtweet)  # une interface efficace pour interroger l'api de Twitter

# NLP
library(tokenizers)
library(quanteda)
library(quanteda.textstats)
library(udpipe) #annotation syntaxique
library(tidytext)
library(cleanNLP) #annotation syntaxique

#mise en page des tableaux
library(flextable)


#statistiques et modèles
library(lme4)
library(jtools)
library(interactions)

#ML
library(caret)

#graphismes
theme_set(theme_bw())


#palettes
library(colorspace) #pour les couleurs

```

L'ensemble du code est disponible [sur github](https://github.com/BenaventC/NLPBook). A ce stade c'est encore très embryonnaire. Les proches pourrons cependant y voir l'évolution du projet et de la [progression](https://benaventc.github.io/NLPBook/)

Quelques conventions d'écriture du code r

 * On appele les dataframes  de manière générale `df`, les tableaux intermédiaires sont appelé systématiquement `foo`
 * Gestion des palettes de couleurs
  ** une couleur
 * On emploie autant que possible le dialecte tidy.
 * Les chunks sont notés X, le chapitre, 01 à n, les jeux. 502 est le second chunk du chapitre 4.
 


To compile this example to PDF, you need XeLaTeX. You are recommended to install TinyTeX (which includes XeLaTeX): <https://yihui.name/tinytex/>.

```{r include=FALSE}
# automatically create a bib database for R packages
knitr::write_bib(c(
  .packages(), 'bookdown', 'knitr', 'rmarkdown'
), 'packages.bib')
```
